【裁判字號】    94,上更(一),188
【裁判日期】    950330
【裁判案由】    山坡地保育利用條例
【裁判全文】
臺灣高等法院刑事判決             94年度上更(一)字第188號
上  訴  人
即  被  告  丙○○
上  訴  人
即  被  告  甲○○
上二人共同
選任辯護人  徐松龍律師
上列上訴人即被告因山坡地保育利用條例案件，不服臺灣士林地
方法院90年度訴字第185號，中華民國90年12月19日第一審判決
（聲請簡易判決案號：臺灣士林地方法院檢察署88年度偵字第99
90號、89年度偵字第6656號，原審認不宜簡易判決，改依通常程
序審理），提起上訴，經判決後由最高法院第一次發回更審，本
院判決如下：
    主  文
原判決撤銷。
丙○○共同連續在公有及他人山坡地內，擅自設置工作物，處有
期徒刑捌月。緩刑貳年。附表所示各筆土地如附圖所示部分之工
作物天聖代天府、慈惠堂、萬善爺廟、鋼架鐵皮平房、遮雨棚、
駁崁、圍牆（空地除外）均沒收。
甲○○共同連續在公有及他人山坡地內，擅自設置工作物，處有
期徒刑柒月。緩刑貳年。附表所示各筆土地如附圖所示部分之工
作物天聖代天府、慈惠堂、萬善爺廟、鋼架鐵皮平房、遮雨棚、
駁崁、圍牆（空地除外）均沒收。
    事  實
一、丙○○明知台北縣汐止市○○○段（原審均誤植為叭嗹段）
    車坪寮小段（下稱同地段）93、120地號土地係國有土地，
    同地段4、5地號係廖森、林肯、吳秀、廖廷緝、廖廷爐、廖
    廷為、廖勝輝等人所共有之私有土地，而同地段94地號土地
    原係為丙○○、廖勝輝繼承其父廖信義而公同共有（現分割
    繼承登記為丙○○所有）之土地，竟自民國（下同）79年間
    起至82年間止，基於概括之犯意，分別與成年人甲○○、乙○○（已死亡）基於共同之犯意聯絡，明知台北縣汐止市○○○段全部土地，係經主管機關臺灣省政府報請行政院核定
    公告之山坡地，且在公有或他人山坡地內，不得擅自墾殖或
    設置工作物，竟未經報主管機關核可，即予提供上開國有地
    段93地號如附圖所示部分，供甲○○興建慈惠堂（門牌號碼
    台北縣汐止市○○路○段625號之6）；復於同前開期間內，
    未經前開4、5地號土地共有人廖森、林肯、吳秀、廖廷緝、
    廖廷爐、廖廷為、廖勝輝等人之同意，擅自提供予成年之甲○○、乙○○在上開地段4、5、120地號及未登錄地A、B、C
    、D如附圖所載部分，興建天聖代天府（台北縣汐止市○○
    路○段625之5號）與萬善爺廟。
二、案經台北縣政府函請台灣士林地方法院檢察署檢察官聲請簡
    易判決處刑，經原審改以通常程序處理。
    理  由
一、訊據上訴人即被告丙○○、甲○○2人就被告丙○○曾提供
    附圖台北縣汐止市○○○段車坪寮小段4、5、94地號土地，
    供被告甲○○興建慈惠堂，供甲○○、案外之成年人乙○○
    興建天聖代天府與萬善爺廟之事實固均不諱言，惟均矢口否
    認有何違反山坡地保育利用條例犯行，被告丙○○辯稱渠僅
    係提供土地給被告甲○○及乙○○蓋廟，其餘之事渠均不知
    情，且上開蓋廟之地自其父親時起即在當地蓋田寮、牛、豬
    舍且耕種，以為均是私有土地，並不知為國有地，且蓋廟並
    未造成水土流失云云；被告甲○○則辯稱土地係被告丙○○
    提供給伊蓋慈惠堂，伊照原來之狀態使用云云。經查：
(一)查被告丙○○提供附表所示各筆土地如附圖所載部分予被告
    甲○○興建慈惠堂，及提供甲○○、案外之成年人乙○○興
    建天聖代天府及萬善爺廟，業經被告丙○○、甲○○供明在
    卷（本院卷第95、99至100頁），並有協議書2份在卷可稽（
    原審卷第92至93、100至101頁），且經臺灣士林地方法院檢
    察署檢察官至現場履勘屬實，製有履勘筆錄在卷可稽（88
    年11月20日履勘筆錄，見偵9990號卷第28頁），復經原審於
    90年6月22日現場履勘，並囑託台北縣汐止地政事務所至現
    場測量明確，有該履勘筆錄、土地複丈成果圖、現場照片16
    張在卷可稽（原審卷第29至38、41至42頁）。又本院依職權
    查詢法務部戶役政連結作業系統所得已死亡之男子「乙○○
    」，於被告等行為時均為成年，亦有該戶役政連結作業系統
    查詢結果附卷足參（見本院卷第77至78、80頁）。而台北縣
    汐止市○○○段全部山坡地，係依山坡地保育利用條例經行
    政院68年11月21日台68經字第11701號函核定，台灣省政府
    69年2月6日69府農山字第1016之8號函公告之山坡地，有臺
    北縣政府90年8月24日90北府農字第312726號函及其附件山
    坡地範圍地段明細表1紙在卷可按（見原審卷第61 至62頁）
    ，是被告丙○○提供興建慈惠堂、天聖代天府、萬善爺廟如
    附表所列各筆土地如附圖所示部分均係公告之山坡地範圍，
    要無疑義。
(二)被告固辯稱上開蓋廟之地自其父親時起即在當地蓋田寮、牛
    、豬舍且耕種，伊以為均是私有土地，並不知為國有地云云
    ，被告甲○○亦辯稱不知係國有地云云。惟查：台北縣汐止
    市○○○段車坪寮小段94地號土地於88年10月27日分割繼承
    登記前，原係被告丙○○及其弟廖勝輝繼承其父廖信義而公
    同共有之土地（現經分割繼承登記為丙○○所有），固據被
    告丙○○供明在卷，並有土地登記簿謄本影本2紙（偵999 0
    號卷第16頁，偵6656號卷第5頁）以及土地所有權狀影本（
    見原審卷第157頁）可稽，然台北縣汐止市○○○段車坪寮
    小段93、120地號土地係國有土地，同地段4、5地號土地係
    被告丙○○之弟廖勝輝與廖森、林肯、吳秀、廖廷緝、廖廷
    爐、廖廷為等人共有之土地，亦有土地登記簿謄本在卷可查
    （見原審卷第53至58頁），而依台北縣汐止地政事務所至現
    場測量之土地複丈成果圖（即附圖，見原審卷第41頁）所示
    ，本件座落於車坪寮小段第4、5、93、94及120地號等土地
    中，其4、5地號與被告所有之94地號並非緊鄰，間隔有國有
    之林120、119、93，以及田44號地號等土地，且慈惠堂之所
    在均完全建蓋在國有之93林地內，並未建於被告所有之94地
    號內，而依原審勘驗結果及複丈圖成果圖顯示（見原審卷29
    至38頁），慈惠堂四周均以圍牆區離，與被告所有之94林地
    ，已相去甚遠，而土地本係重要之個人資產，其所有權範圍
    如何，所有權人理應均知之甚詳，若果如被告所言係誤認為
    其所有地，理應有部分係建蓋於其相鄰之土地界址上，何來
    遠超出自有土地範圍甚遠之地可供使用？又被告甲○○固提
    出繳交94地號違反水土保持法之臺北縣政府違反水土保持法
    罰鍰繳款書影本1紙（原審卷第145、158頁），以證其並不
    知係國有土地所言屬實，惟該罰鍰繳款書僅足證明行政機關
    認被告甲○○於89年間有違反水土保持之行政上違規情事，
    繳款書上所列印94地號等字樣，亦僅能證明行政機關客觀上
    或有誤認，尚不足作為被告主觀上是否不知所佔用者非為國
    有地之證明。而同地段4、5地號土地，固經被告廖國勝之弟
    廖勝輝於原審審理時到庭證述同意被告使用前開土地屬實（
    原審卷第109至114頁），惟被告丙○○並未得其他共有人之
    同意之情，亦經證人廖廷爐到庭供述明確（原審卷第141 至
    142頁，90年12月5日審理筆錄），且被告丙○○於偵查中即
    已明確供承：在82年間在車坪寮小段「4地號」土地，建築
    寺廟、駁崁、擋土圍牆等語明確（見偵9990號卷第25頁背面
    ），是被告丙○○未經共有人同意擅自將他人共有之4、5
    土地提供案外人乙○○興建天聖代天府、萬善爺廟，亦堪認
    定。由上足見被告等對於上開建廟之4、5、93地號土地，並
    非其所有土地之範圍，亦無合法使用權源，應有所認識，則
    被告等所辯並無佔用國有地之犯意云云，顯係臨訟圖卸之詞
    ，委無足採。
(三)被告丙○○雖迭辯稱其僅係提供土地，其並未參與建廟之事
    云云；然被告丙○○既坦承提供土地係因欲提供土地予被告
    甲○○及案外人乙○○蓋廟（原審90年5月30日審判筆錄、
    90年10月17日審判筆錄），此部分核與被告甲○○所述相合
    ，並有被告丙○○與弟廖勝輝與案外人乙○○簽訂之協議書
    在卷可按（原審卷第100至101頁）；被告丙○○所有之94地
    號土地及其弟廖勝輝之4地號土地均編定為山坡地保育區林
    業或農牧用地，此亦有土地登記簿謄本在卷可按（偵9990號
    卷第17、21頁）；被告丙○○既明知被告甲○○及案外人乙○○所欲蓋建之廟宇均係位在如附表所示之法定山坡地，而
    蓋建廟宇並非各該筆土地編定之林業或農牧用地之使用方法
    ，其竟仍提供予被告甲○○等人建築廟宇，足見被告丙○○
    對於被告甲○○、乙○○等人係以違法之方法使用上開土地
    顯有認識，其竟仍同意被告甲○○、乙○○等人於上開土地
    上蓋建廟宇，再參以證人即被告丙○○之弟廖勝輝於檢察官
    88年4月22日偵查中證稱：「（慈惠堂、代天府的主持人是
    何人？）一個是丙○○，他是代天府的主持人，……代天府
    的主持人原為陳建忠」等語（見他字卷第18頁反面），被告
    甲○○亦坦承：興建天聖代天府及萬善爺廟之材料由其負責
    等語（見原審卷第144頁）；益見被告丙○○與被告甲○○
    、乙○○等人就於上開土地上以蓋建廟而違反山坡地保育利
    用條例之犯行，其等間顯有犯意之聯絡及行為之分擔，被告
    前述否認犯行之所辯云云，顯無可採。
(四)綜上所述，被告等前述否認犯行之所辯，要無可採。本件事
    證明確，被告2人之犯行均堪以認定。
二、核被告丙○○、甲○○所為均係犯山坡地保育利用條例第34
    條第1項之罪。按山坡地保育利用條例第34條第1項之在他人
    山坡地內擅自設置工作物罪，係刑法第320條第2項竊佔罪之
    特別規定，依特別法優於普通法之法律競合關係，即應依山
    坡地保育利用條例第34條第1項之規定論處 (84年度台上字
    第2215號判例參照)；山坡地保育利用條例第34條第1項為刑
    法第320條第2項之特別規定。既依該條例論處，即無刑法上
    竊佔罪之適用 (83年度台上字第170號判例參照)，合先敘明
    。查山坡地保育利用條例第34條第1項曾於75年1月10日、87
    年1月7日修正公布，而本件被告等本件之行為時係79年至82
    年間，依被告等行為時有效之75年1月10日修正公布山坡地
    保育利用條例第34條第1項之規定，在公有或他人山坡地內
    ，擅自墾殖或設置工作物者，處6月以上5年以下有期徒刑，
    得併科3萬元以下罰金；而依裁判時之法律，即87年1月7日
    修正公布之山坡地保育利用條例第34條第1項之規定，違反
    第10條規定者，處6月以上5年以下有期徒刑，得併科新台幣
    60萬元以下罰金。比較被告等行為時及本件裁判時之山坡地
    保育利用條例第34條第1項之規定，以被告等行為時即75年1
    月10日修正公布之山坡地保育利用條例第34條第1項之規定
    較有利於被告等，依刑法第2條第1項但書之規定，自應適用
    被告等行為時之山坡地保育利用條例第34條第1項之規定。
    公訴人原起訴認被告等均係犯水土保持法第32條第1項之罪
    ，被告丙○○復另犯違反區域計劃法第22條之罪云云，惟按
    行為之處罰，以行為時之法律有明文規定者為限，刑法第1
    條定有明文，查水土保持法係於83 年5月27日始經總統公布
    施行，該法於被告2人行為時（即79 年至82年間）尚未公布
    施行，於法即無適用水土保持法論被告等罪責之可言，惟此
    部分業經公訴人於原審法院90年5月30日第一次審理時到庭
    更正起訴法條（見原審卷第12頁），附此敘明。又公訴人認
    被告丙○○另觸犯區域計畫法第22條之罪部分，惟查此部分
    業據公訴人於原審90年10月17日當庭口頭撤回對於被告丙○○此部分（違反區域計畫法第22條之部分）之起訴（惟此部
    分未據檢察官補提撤回起訴書，於法應認此部分之撤回起訴
    ，不生效力）後，原審法院就此部分即未據以審理判決，且
    此部分亦與本案論罪科刑之部分不生實質上或裁判上一罪之
    關係，即非本院所得逕予審究，亦附此敘明。被告丙○○就
    在前述93地號如附圖所示部分之國有山坡地上建築慈惠堂之
    部分與被告甲○○間，被告丙○○就在前述如附圖所示之4
    地號之私人共有山坡地及同地段120地號國有山坡地上建築
    天聖代天府、萬善爺廟之部分與甲○○、案外人乙○○間，
    均有犯意之聯絡及行為之分擔，均為共同正犯。被告丙○○
    、甲○○先後2次犯行，時間緊接，犯罪構成要件相同，顯
    係基於概括犯意為之，為連續犯，應論以一罪，並依法加重
    其刑。
三、原判決以被告等事證明確，而均予論科，固非無見。惟查依
    被告等本件行為時即75年1月10日修正公布之山坡地保育利
    用條例第35條第3項之罪之成立，係以其行為致生公共危險
    為構成要件，此觀諸該條文之規定自明，查本件被告等雖於
    前述山坡地上擅自設置工作物，惟並無具體證據證明其等之
    行為已致生若何之公共危險，原判決竟割裂而適用87年1月7
    日修正公布之山坡地保育利用條例第35條第3項，而認被告
    等之行為已致生水土流失，其適用法則顯有未洽；原判決認
    被告等以共犯罪責，惟漏引刑法第28條，亦嫌疏漏。被告等
    上訴意旨否認犯罪，固無可取，惟原判決既有可議，即屬無
    可維持，應由本院將原判決撤銷改判。爰審酌被告丙○○本
    件係捐地興建廟宇、被告甲○○係為宗教之犯罪動機、目的
    、手段、本件其等行為所產生之危險暨犯後態度等一切情狀
    ，分別量處如主文第2、3項所示之刑，以示懲儆。又查被告
    2人前均未曾受有期徒刑以上刑之宣告，此有本院被告全國
    前案紀錄在卷可考，其等因一時失慮，偶罹刑典，其等經此
    刑宣告，當知所警惕而無再犯之虞，本院認對其等所宣告之
    刑以暫不執行其刑為適當，爰均併予緩刑2年之諭知，用啟
    自新。
四、按於地上、地下施工使成具特定用途之設施，即可稱為工作
    物，且依被告2人行為時之山坡地保育利用條例第34條第3項
    規定，犯本條之罪，其墾殖物及工作物沒收之。是依被告丙○○、甲○○2人犯罪所設之工作物，即就附表所示各筆土
    地如附圖所示之部分之工作物代天府廟、慈惠堂、萬善爺廟
    、鋼架鐵皮平房、遮雨棚、駁崁、圍牆（空地除外）均應諭
    知沒收。
據上論斷，應依刑事訴訟法第369條第1項前段、第364條、第299
條第1項，民國75年1月10日修布正公布之山坡地保育利用條例第
34 條第1項、第3項，刑法第11條、第2條第1項但書、第28條、
第56條、第74條第1款，罰金罰鍰提高標準條例第1條前段，判決
如主文。
本案經檢察官陳維練到庭執行職務。
中    華    民    國    95    年    3    月     30    日
                  刑事第九庭  審判長法  官  李文成
                                    法  官  周盈文
                                    法  官  官有明
以上正本證明與原本無異。
如不服本判決，應於收受送達後十日內向本院提出上訴書狀，其
未敘述上訴之理由者並得於提起上訴後十日內向本院補提理由書
（均須按他造當事人之人數附繕本）。
                                    書記官  林蓓瑜
中    華    民    國    95    年    3     月    31    日
附錄：本案論罪科刑法條全文
75年1月10日修正公布之山坡地保育利用條例第34條第1項、第3
項：
在公有或他人山坡地內，擅自墾殖或設置工作物者，處6月以上
5年以下有期徒刑，得併科3萬元以下罰金。
犯本條之罪者，其墾殖物及工作物沒收之。
附表：
┌──┬──────┬────────────────┐
│編號│地上建物    │占用地號                        │
├──┼──────┼────────────────┤
│一  │慈惠堂      │１、台北縣汐止市○○○段車坪寮  │
│    │            │    小段93地號（國有地）        │
├──┼──────┼────────────────┤
│二  │天聖代天府  │１、台北縣止汐止市○○○段車    │
│    │            │    坪寮小段4地號（私人共有地） │
│    │            │２、同上地段5地號（私人共有地） │
│    │            │３、同上地段120地號（國有地）   │
│    │            │４、同上地段如附圖所示Ａ、Ｂ、Ｃ│
│    │            │    部分尚未登錄地號土地。      │
├──┼──────┼────────────────┤
│三  │萬善爺廟    │１、台北縣止汐止市○○○段車坪寮│
│    │            │    小段93地號（國有地）        │
│    │            │２、同右地段如附圖所示Ｄ部分尚未│
│    │            │    登錄地號土地。              │
└──┴──────┴────────────────┘
附圖：如附件


司法院資訊處製作；財團法人民間司法改革基金會備份。
